臺灣高等法院刑事裁定
109年度毒抗字第218號
抗  告  人  洪志宏




上列抗告人因毒品危害防制條例案件，不服臺灣桃園地方法院中
華民國109年9月14日裁定（109年度毒聲字第336號），提起抗告
，本院裁定如下：
    主  文
抗告駁回。
    理  由
一、原裁定意旨略以：抗告人即被告洪志宏於民國109年6月2日
    上午10時許，在其桃園市○○區○○路000號2樓之租屋處內，以
    燃燒玻璃球吸食之方式，施用第二級毒品甲基安非他命1次
    。嗣於109年6月2日下午4時23分許，為警在桃園市桃園區大
    豐路與延平路口查獲，並扣得其所有之第二級甲基安非他命
    6包（共計含袋毛重6.86公克，純質淨重4.4861公克）、分
    裝袋1批、電子磅秤3台、吸食器1組。上開事實，業據抗告
    人查獲於警詢中坦承不諱，且其為警查獲時所採集之尿液檢
    體，經送台灣檢驗科技股份有限公司以EIA酵素免疫分析法
    初驗檢驗後，再以氣相層析質譜儀確認結果，確呈安非他命
    類陽性反應，此有該公司濫用藥物檢驗報告109年6月16日出
    具之尿液檢驗報告（報告編號：UL/2020/00000000）在卷可
    憑。此外並有桃園市政府警察局龍潭分局搜索扣押筆錄、扣
    押物品目錄表、尿液暨毒品檢體真實姓名與編號對照表、檢
    體送驗紀錄表、職務報告及扣案物品照片等件在卷可稽，是
    抗告人施用毒品之行為，事證明確，堪以認定。爰依毒品危
    害防制條例第20條第1項、第3項，觀察勒戒處分執行條例第
    3條第1項之規定，令被告入勒戒處所施以觀察、勒戒等語。
二、抗告意旨略以：按毒品危害防制條例於109年1月15日修正，
    並於109年7月15日施行，但抗告人犯案時間係在109年6月2
    日，係在該條例施行前所犯，懇請科以刑罰，而非觀察勒戒
    之保安處分，抗告人對於新修法，仍存有疑慮，請求能傳喚
    抗告人到庭當面陳述，以解抗告人對於新修法之疑慮云云。
三、本次修正之毒品危害防制條例第20條第3項及第23條第2項，
    雖僅將原條文之再犯期間由「5年」改為「3年」，惟鑑於將
    施用毒品者監禁於監獄內，僅能短期間防止其接觸毒品，因
    慣用毒品產生之「心癮」根本無法根除，並慮及條例施行多
    年累積之戒毒經驗及實效，暨逐步擴充之醫療、戒癮機構、
    專業人力、社區支援系統等資源，尤以同條例第24條修正，
    擴大檢察官對施用毒品者附條件緩起訴處分之範圍，使其能
    視個案具體情形給予適當多元社區處遇。本次修正後對於施
    用毒品者之思維，自應與時俱進，擺脫以往側重於「犯人」
    身分之處罰，著重其為「病患」之特質，並以「治療」疾病
    為出發點，重新評價前揭所謂「3年後再犯」之意義。又毒
    品戒除不易，須經長期且持續之治療，施用毒品者既被視為
    「病患性犯人」，最佳處遇方式即為治療。對於施用毒品者
    之治療方式，有機構外之處遇（如自行赴醫院戒癮、附命完
    成戒癮治療緩起訴處分等），或機構內之觀察、勒戒或強制
    戒治；至對施用毒品者科以刑罰，無非在運用刑罰之一般預
    防功能以嚇阻毒品之施用。監獄為執行場所而非戒癮專責機
    構，針對施用毒品者及其再犯之特性，法務部於106年12月5
    日頒訂之「科學實證之毒品犯處遇模式計畫」，目的即是積
    極引進地區醫療體系之協助，提供毒癮戒治，落實社區追蹤
    輔導及治療之銜接，俾修復創傷、預防再犯。惟刑罰因涉及
    人身自由之基本權，故於施用毒品初犯時皆以傳統之機構外
    或機構內處遇方式治療，如再施用毒品時，始科以刑事責任
    。而當刑罰處遇仍不能有效幫助施用毒品者改善惡習時，即
    表示無法以此方式發揮治療效果，若繼續施以刑罰只具懲罰
    功能，不僅無法戒除毒癮，更漸趨與社區隔離，有礙其復歸
    社會。基於憲法應保障人民之生存權，及根據每個國民生存
    照顧需要提供基本給付之理念，為協助施用毒品者戒除毒癮
    復歸社會，對於經監獄監禁處遇後仍再犯之施用毒品者，更
    應恢復以機構內、外之治療協助其戒除毒癮。此即本次修正
    毒品條例第20條第3項關於施用毒品者所謂「3年後再犯」係
    何所指之立法真諦。除檢察官優先適用第24條命附條件緩起
    訴處分處遇（不論幾犯，亦無年限）外，對於施用毒品初犯
    者，即應適用第20條第1項、第2項為機構內之觀察、勒戒或
    強制戒治；若於上開機構內處遇執行完畢釋放後，於「3年
    內再犯」者，依第23條第2項規定，應依法追訴；倘於「3年
    後再犯」自應再回歸到傳統醫療體系機構內重為觀察、勒戒
    或強制戒治之治療。是對於戒除毒癮不易者，唯有以機構內
    、外處遇及刑事制裁等方式交替運用，以期能控制或改善其
    至完全戒除毒癮。綜上，對於毒品條例第20條第3項及第23
    條第2項所謂「3年後（內）再犯」，應跳脫以往窠臼，以「
    3年」為期，建立「定期治療」之模式。其規定中所謂「3年
    後再犯」，只要本次再犯（不論修正施行前、後）距最近1
    次觀察、勒戒或強制戒治執行完畢釋放，已逾3年者，即該
    當之，不因其間有無犯第10條之罪經起訴、判刑或執行而受
    影響（最高法院刑事大法庭109年度台上大字第3826號裁定
    意旨參照）。
四、經查：抗告人有於前揭時、地，施用第二級毒品安非他命之
    事實，業據其於109年6月3日警詢及同年月4日偵查中坦承不
    諱，有各該筆錄在卷可稽，且抗告人為警查獲時所採集之尿
    液檢體，經送台灣檢驗科技股份有限公司以EIA酵素免疫分
    析法初驗檢驗後，再以氣相層析質譜儀確認結果，確呈安非
    他命類陽性反應，此有台灣檢驗科技股份有限公司濫用藥物
    檢驗報告109年6月16日出具之尿液檢驗報告（報告編號：UL
    /2020/00000000）在卷可，此外並有桃園市政府警察局龍潭
    分局搜索扣押筆錄、扣押物品目錄表、尿液暨毒品檢體真實
    姓名與編號對照表、檢體送驗紀錄表、職務報告及扣案物品
    照片等件在卷可稽，堪認其確有施用第二級毒品安非他命之
    犯行。再抗告人前因施用毒品案件，經臺灣臺北地方法院以
    104年度毒聲字第352號裁定送觀察、勒戒後，於104年10月1
    6日執行完畢釋放，並由臺灣臺北地方檢察署（原稱：臺灣
    臺北地方法院檢察署）檢察官以104年度毒偵字第1402號為
    不起訴處分確定，此有本院被告前案紀錄表在卷可稽。因此
    抗告人於109年6月2日上午10時許再犯本案施用毒品犯行，
    顯與其最近1次因施用毒品而經觀察、勒戒執行或強制戒治
    執行完畢釋放之104年10月16日相距已逾3年，依前述規定及
    說明，本案即應再予觀察、勒戒。故原法院據依檢察官之聲
    請認其有施用第二級毒品安非他命之犯行，裁定應送勒戒處
    所施以觀察、勒戒，其期間不得逾2個月，核無違誤。至於
    抗告亦指稱能傳喚抗告人到庭當面陳述，以解抗告人疑慮云
    云，然對於新修法業已論述明確如上，即無傳喚抗告人到庭
    解釋之必要。
五、綜上所述，原審依檢察官之聲請裁定命抗告人送勒戒處所觀
    察、勒戒，經核其認事用法並無違誤，抗告意旨徒執前詞指
    摘原裁定不當，請求撤銷原裁定，為無理由，應予駁回。　
據上論斷，依刑事訴訟法第412條，裁定如主文。
中　　華　　民　　國　　109 　年　　12　　月　　9 　　日
                  刑事第七庭    審判長法　官  孫惠琳
                                      法　官  連雅婷
                                      法　官  張育彰
以上正本證明與原本無異。
不得再抗告。
                                      書記官  周士涵
中　　華　　民　　國　　109 　年　　12　　月　　10　　日